ACORDAO-COMPLETO-2426988

ACÓRDÃO 9742/2020 ATA 32/2020 - SEGUNDA CÂMARA

VISTO, relatado e discutido o ato de aposentadoria de Giovanni Gargiulo Filho no cargo de Analista Legislativo do Senado Federal, submetido, para fins de registro, à apreciação desta Corte, de acordo com o art. 71, inciso III, da Constituição Federal,
ACORDAM os ministros do Tribunal de Contas da União, reunidos em sessão da 2ª Câmara, ante as razões expostas pela relatora, e com fundamento nos artigos 71, incisos III e IX, da Constituição Federal de 1988, 1º, inciso V, e 39, inciso II, da Lei 8.443/1992, 1º, inciso VIII, 259, inciso II, e 262 do Regimento Interno, bem como na Súmula TCU 106, em: 
9.1. 	considerar ilegal o ato de aposentadoria em análise e negar-lhe registro; 
9.2. 	dispensar a reposição das importâncias indevidamente recebidas de boa-fé pelo beneficiário até a data da notificação desta deliberação à unidade jurisdicionada; 
9.3. 	determinar ao Senado Federal que: 
9.3.1. no prazo de 15 (quinze) dias, a contar da ciência desta deliberação, cesse o pagamento, nos proventos do interessado, da parcela relativa à "opção", sob pena de ressarcimento das quantias pagas indevidamente e responsabilização solidária da autoridade competente; 
9.3.2. comunique a Giovanni Gargiulo Filho a deliberação deste Tribunal, alertando-o de que o efeito suspensivo proveniente de eventual interposição de recursos no TCU não o eximirá da devolução dos valores indevidamente recebidos após a notificação, em caso de desprovimento dos apelos; 
9.3.3. no prazo de 30 (trinta) dias, a contar da ciência deste acórdão: 
9.3.3.1. encaminhe a este Tribunal, por cópia, comprovante da data em que o interessado dele tomar conhecimento; e 
9.3.3.2. ao emitir novo ato, em que sejam suprimidas as irregularidades, siga o entendimento mais recente do Supremo Tribunal Federal, no âmbito do Recurso Extraordinário 638.115/CE, quanto à cessação, ou não, do pagamento dos "quintos/décimos" incorporados após o advento da Lei 9.624/1998, e o submeta a esta Corte para nova apreciação.

Ato de concessão de aposentadoria a ex-servidor do Senado Federal.

Segunda Câmara

Senado Federal.

3. Interessado: Giovanni Gargiulo Filho (CPF XXX.316.451-XX).

13.1. Ministros presentes: Aroldo Cedraz (na Presidência), Augusto Nardes, Raimundo Carreiro e Ana Arraes (Relatora).
13.2. Ministros-Substitutos presentes: Marcos Bemquerer Costa e André Luís de Carvalho.

ACORDAO-COMPLETO-2461539

Acórdão 7960/2021 - Segunda Câmara

ACORDAO-COMPLETO-2517509

Acórdão 849/2022 - Segunda Câmara

ANA ARRAES

Trata-se de ato de concessão de aposentadoria a Giovanni Gargiulo Filho no cargo de Analista Legislativo do Senado Federal, submetido, para fins de registro, à apreciação do Tribunal de Contas da União, de acordo com o art. 71, inciso III, da Constituição Federal. 
2. 	O ato foi cadastrado no TCU e disponibilizado por intermédio do sistema Sisac, na forma da Instrução Normativa TCU 55/2007 (peça 2) . 
3. 	Na análise do ato, a Secretaria de Fiscalização de Pessoal (Sefip) detectou a concessão da vantagem de "opção" de que trata o art. 2º da Lei 8.911/1994 e da vantagem de "quintos/décimos", transformada em Vantagem Pessoal Nominalmente Identificada - VPNI (peça 4) . 
4. 	No mérito, a unidade técnica propõe que o ato seja considerado ilegal, em razão da concessão da vantagem "opção", que proporcionou acréscimo aos proventos de aposentadoria após a Emenda Constitucional 20/1998, e em razão da concessão da vantagem de "quintos" em razão do exercício de funções comissionadas após o advento da Lei 9.624/1998 (peça 4) . 
5.	Considerando que a concessão dos "quintos" advém de decisão administrativa, propõe o destaque da (s) parcela (s) de "quintos" incorporada (s) com amparo em funções comissionadas exercidas entre 8/4/1998 a 4/9/2001, transformando-as em "Parcela Compensatória", a ser absorvida por quaisquer reajustes futuros, consoante decidido pelo STF no RE 638.115/CE (peça 4) .
6. 	O Ministério Público junto ao Tribunal acompanha a unidade técnica (peça 6) . 
	É o Relatório.

não há.

Procurador Sérgio Ricardo Costa Caribé.

APOSENTADORIA. PAGAMENTO IRREGULAR DA PARCELA DENOMINADA "OPÇÃO". INCORPORAÇÃO DE "QUINTOS/DÉCIMOS" APÓS A EDIÇÃO DA LEI 9.624/1998. MODULAÇÃO DOS EFEITOS DO RECURSO EXTRAORDINÁRIO 638.115 PELO STF. ILEGALIDADE DO ATO. NEGATIVA DE REGISTRO. DETERMINAÇÕES.

APOSENTADORIA (APOS)

Secretaria de Fiscalização de Pessoal (Sefip).

Trata-se de ato de concessão de aposentadoria a Giovanni Gargiulo Filho no cargo de Analista Legislativo do Senado Federal, submetido, para fins de registro, à apreciação do Tribunal de Contas da União, de acordo com o art. 71, inciso III, da Constituição Federal. 
2. 	A Secretaria de Fiscalização de Pessoal - Sefip opinou, com a concordância do Ministério Público junto ao TCU, pela ilegalidade do ato, em virtude da inclusão indevida nos proventos da vantagem relativa à "opção" de que trata o art. 2º da Lei 8.911/1994 e da concessão da vantagem de "quintos" pelo exercício de funções comissionadas após o advento da Lei 9.624/1998.
3. 	Alinho-me a esse entendimento no que tange à vantagem "opção". 
4. 	De fato, este Tribunal firmou entendimento de que: "é vedado o pagamento das vantagens oriundas do art. 193 da Lei 8.112/1990, inclusive o pagamento parcial da remuneração do cargo em comissão ('opção') , aos servidores que implementaram os requisitos de aposentadoria após 16/12/1998, data de publicação da Emenda Constitucional 20, que limitou o valor dos proventos à remuneração do cargo efetivo no qual se deu a aposentadoria" (Acórdão 1599/2019-TCU-Plenário, rel. min. Benjamin Zymler) .
5. 	Além disso, a jurisprudência apregoa que é "vedado ao servidor público carrear para os proventos da aposentadoria ou para a pensão por ele instituída parcela da remuneração sobre a qual não incidiu desconto previdenciário" (Acórdão 5919/2019-TCU-Primeira Câmara, mesmo relator) . 
6. 	No que tange aos "quintos/décimos", observo que o interessado percebe VPNI relativa à FC-05, na fração de 10/10, em decorrência do exercício de funções comissionadas no período de 4/8/1997 a 3/4/2002 (peça 2, p. 4) , computando-se, portanto, período posterior à edição da Lei 9.624/1998, para fins de percepção da vantagem. 
7. 	A Sefip, no caso, afirma que a vantagem tem origem em decisão administrativa, mas não traz a respeito nenhuma evidência que suporte essa afirmação. Assim, seria o caso de devolver o processo à unidade técnica para as diligências necessárias.
8. 	Entretanto, diante da presença de outra irregularidade no ato em tela - a gerar despesas indevidas -, entendo que cabe prosseguir com o julgamento deste feito. Em situação análoga, o ministro Benjamin Zymler bem aduziu que o ponto poderá ser reexaminado quando da emissão de novo ato de aposentadoria, uma vez que remanesce outro fundamento a considerar ilegal a concessão (Acórdão 11875/2019-TCU-Primeira Câmara) . 
9. 	Cumpre mencionar que, em 18/12/2019, o STF, julgando o RE 638.115 ED-ED (rel. min. Gilmar Mendes, Plenário) , modulou o seu entendimento inicial, no sentido da impossibilidade de incorporação de "quintos" decorrente do exercício de funções comissionadas no período compreendido entre a edição da Lei 9.624/1998 e a MP 2.225-48/2001, para:
a) reconhecer indevida a cessação imediata do pagamento da vantagem quando fundado em decisão judicial transitada em julgado; 
b) permitir aos que recebem os "quintos" em virtude de decisões administrativas e que continuam percebendo até a data do julgamento a continuidade da vantagem até a sua absorção integral por quaisquer reajustes futuros concedidos aos servidores;
c) permitir àqueles que os recebem até a data de julgamento por força de decisão judicial sem trânsito em julgado a continuidade de recebimento até a absorção integral da vantagem por quaisquer reajustes futuros concedidos aos servidores. 
10. 	No presente caso, o Tribunal deve se abster, no momento, de apreciar a legalidade do pagamento dos "quintos/décimos", pelo fato de não se saber se tal benefício decorreu de decisão administrativa, sentença judicial transitada em julgado ou sem trânsito em julgado. 
11. 	Nesse contexto, entendo que solução mais apropriada é determinar à unidade jurisdicionada que, ao emitir novo ato, siga o entendimento mais recente do STF, no âmbito do Recurso Extraordinário 638.115/CE, quanto à cessação, ou não, do pagamento dos "quintos/décimos" incorporados após o advento da Lei 9.624/1998. 
12. 	Por fim, vale destacar que o ato em apreciação deu entrada neste Tribunal há menos de cinco anos, não sendo aplicável, portanto, o procedimento de contraditório e ampla defesa determinado pelo Acórdão 587/2011-TCU-Plenário. 
	Ante o exposto, voto por que o Tribunal adote a minuta de acórdão que submeto à consideração deste Colegiado.
TCU, Sala das Sessões Ministro Luciano Brandão Alves de Souza, em 15 de setembro de 2020.
ANA ARRAES 
Relatora